【裁判字號】    97,簡抗,13
【裁判日期】    970318
【裁判案由】    訴訟救助
【裁判全文】
臺灣臺北地方法院民事裁定              97年度簡抗字第13號
抗  告  人  乙○○
相  對  人  甲○○
上列當事人間聲請訴訟救助事件，抗告人對於民國97年1月3日本
院臺北簡易庭96年度北簡救字第38號裁定提起抗告，本院裁定如
下：
    主  文
抗告駁回。
抗告程序費用由抗告人負擔。
    理  由
一、當事人無資力支出訴訟費用者，法院應依聲請，以裁定准予
    訴訟救助，民事訴訟法第107條第1項前段定有明文。然所謂
    無資力係指窘於生活，且缺乏經濟信用者而言（最高法院43
    年台抗字第152號判例意旨參照）。再所謂當事人無資力支
    出訴訟費用，並非當事人全無財產之謂，當事人雖有財產而
    不能自由處分者，如無籌措款項以支出訴訟費用之信用技能
    ，即為無資力支出訴訟費用 (最高法院29年抗字第179號判
    例意旨亦可資參照)，反面言之，倘當事人仍有籌措款項以
    支出訴訟費用之信用技能，即難謂為無資力支出訴訟費用。
    又關於聲請訴訟救助，民事訴訟法第109條第2項並未規定當
    事人就非顯無勝訴之望，亦應釋明，故當事人不負釋明之責
    ，至其訴訟是否非顯無勝訴之望，應由法院依其自由意見決
    之 (最高法院62年台抗字第500號判例意旨復可資參照)。
二、抗告意旨略以：抗告人所有位於臺北縣三峽鎮之三筆房屋、
    土地，為抗告人之前夫張紹華向永豐商業銀行股份有限公司
    （下稱永豐商銀）設定最高限額抵押權新臺幣（下同）348
    萬元，抗告人遭催討219萬9,177元，永豐商銀並聲請拍賣上
    開房地，且經臺灣板橋地方法院裁定准予拍賣。又抗告人之
    其他投資即晶碁生化科技股份有限公司（下稱晶碁公司）股
    票，係抗告人於91年間經投顧公司招攬、承購之未上市公司
    股票，晶碁公司迄未上市，該投顧公司已不知所終，抗告人
    苦無管道可供即刻處分該項投資以解抗告人資金上之需求。
    而抗告人95年所得總額雖達67萬3,267元，惟扣除所得稅、
    健保費、公保費及提撥退撫基金，實得61萬3,477元，且抗
    告人負擔之債務卻有210萬5,541元，即抗告人每月平均所得
    約為5萬1,000元，每月貸款所需攤付之本息，卻高達5萬5,3
    19元，明顯收支不平衡，即便是強制執行張紹華薪資所得，
    亦入不敷出，復遭永豐商銀催討巨額債款，並於財團法人金
    融聯合徵信中心（下稱聯徵中心）註記信用不良，個人信用
    掃地，所能動用之資金亦遭各往來銀行縮減凍結，是抗告人
    之收支確是有窘於生活且缺乏經濟信用可供使用，實無資力
    再支付此一訴訟費用云云。
三、經查：
  (一)抗告人名下尚有位於臺北縣三峽鎮之房屋及土地計3筆，並
    有生化科技公司之股票投資，有卷附財政部臺灣省北區國稅
    局財產歸屬資料清單及晶碁公司股票影本可稽，是抗告人非
    無財產。抗告人雖稱上開房地為張紹華向永豐商銀設定最高
    限額抵押權348萬元，抗告人並遭催討219萬9,177元，永豐
    商銀亦聲請拍賣上開房地，並經臺灣板橋地方法院裁定准予
    拍賣等語。惟上開房地既設定348萬元限度之最高限額抵押
    權，其價值即應高於抗告人所遭催討之219萬9,177元，是上
    開房地縱經拍賣，非無剩餘。又抗告人既有未上市公司之股
    票，本可與該公司洽商或尋求其他投顧公司協助如何變現，
    尚難僅以當初招攬之投顧公司不知所終，遽認並無管道可供
    處分該項投資以支付訴訟費用。
  (二)抗告人95年所得總額達67萬3,267元，另尚可強制執行張紹
    華之薪資所得，均為抗告人所自承，是抗告人非無所得。抗
    告人雖稱其負擔210萬5,541元之債務，每月貸款所需攤付之
    本息即達5萬5,319元，明顯收支不平衡等語。惟其中近半屬
    中期放款，有聯徵中心抗告人之綜合信用報告在卷可憑，依
    抗告人之所得及職業，抗告人非不得與放款銀行協商，放寬
    還款期限，增加現金流量以支付訴訟費用，自無將薪資所得
    先行償還過去之債務，反聲請訴訟救助之理。
  (三)抗告人雖稱其遭永豐商銀催討巨額債款，並於聯徵中心註記
    信用不良，所能動用之資金亦遭各往來銀行縮減凍結云云，
    為上開信用報告卻載明抗告人至96年9月底並無最近3年逾期
    、催收或最近5年呆帳之資訊，且最近12個月之信用卡帳款
    均無遲延，是抗告人所為信用掃地之陳述，即屬無據。
  (四)本件抗告人於原審為訴之追加，追加部分之訴訟標的金額經
    核為1,000萬元，應繳裁判費10萬元，抗告人自承其自親友
    處先行借支10萬元繳付裁判費，並提出盧美惠之內湖西湖郵
    局郵政存簿儲金簿影本為證，核屬相符，復經本院依職權調
    閱本院臺北簡易庭96年度北簡字第42717號卷，內附本院97
    年1月10日97年民審字第2715號自行收納款項統一收據可稽
    ，是抗告人確已籌措並繳納10萬元之裁判費，顯見抗告人尚
    有籌措款項以支出訴訟費用之信用技能，即難謂為無資力支
    出訴訟費用。
  (五)綜上所述，抗告人非無財產可供變現，其平均年所得亦達60
    餘萬元，與銀行往來之繳款正常，又尚有籌措款項以支出訴
    訟費用之信用技能，應認抗告人並非無資力支出訴訟費用，
    其聲請訴訟救助，與首揭要件不符，自難准許。
四、原審以抗告人未提出能即時調查之證據，以釋明其無資力支
    出訴訟費用之主張為真實，及非顯無勝訴之望，而駁回其訴
    訟救助之聲請，除未釋明非顯無勝訴之望部分，尚有未洽外
    ，並無不當，抗告意旨，指摘原裁定不當，求予廢棄，並聲
    請准予訴訟救助，為無理由，應駁回其抗告。
五、據上論結，本件抗告為無理由，依民事訴訟法第436條之1第
    3項、第495條之1第1項、第449條第1項、第2項、第95條、
    第78條，裁定如主文。
中    華    民    國    97    年    3     月    18    日
                  民事第四庭  審判長法  官  劉坤典
                                    法  官  匡  偉
                                    法  官  賴武志
以上為正本係照原本作成
如對本裁定再抗告，須於裁定送達後10日內向本院提出抗告狀，
同時表明再抗告理由，再抗告理由須以適用法規顯有錯誤且所涉
及之法律見解具有原則上之重要性為限，經本院許可後提起再抗
告。
中    華    民    國    97    年    3     月    18    日
                                    書記官  施若娟


司法院資訊處製作；財團法人民間司法改革基金會備份。
